臺灣嘉義地方法院刑事判決　　　　　　　　　　　　　九十二年度易字第二九號
　　公　訴　人　臺灣嘉義地方法院檢察署檢察官
　　被　　　告　乙○○
右列被告因詐欺等案件，經檢察官提起公訴（九十一年度偵字第二０八二號），本院
判決如左：
    主  文
乙○○連續行使偽造私文書，足以生損害於他人，處有期徒刑壹年貳月。如附表所示
支票背面偽造之「戊○○」、「淑敏」、「甲○○」、「許」等署名均沒收。
    事  實
一、乙○○明知未經其妻戊○○及胞姊甲○○之同意或授權，竟意圖為自己不法之所
    有，基於詐欺取財及行使偽造私文書之概括犯意，先後於
  （一）民國八十八年十二月間，在台中市某處，於附表編號一所示之支票背面偽簽
        「戊○○」之署名乙枚，表示由戊○○背書之意，進而於台中市將之交予不
        知情之己○○請求幫忙調現，其後，己○○持至台中市，向丙○○調現而行
        使之，致丙○○誤信該支票確係經戊○○背書，而陷於錯誤，將約十八萬元
        之款項交予己○○，將之轉交予乙○○，足生損害於戊○○、己○○及丙○○；
  （二）八十九年三月間，在嘉義縣某處，於附表編號二所示之支票背面偽簽「淑敏
        」之署名乙枚，表示由戊○○背書之意，並交予不知情之己○○，以換取之
        前遭退票之支票，取得延期清償之財產上不法利益，而行使上開偽造之私文
        書，足生損害於己○○、戊○○；
  （三）八十九年二月，在嘉義市某處，於附表編號三所示之支票背面偽簽「戊○○
        」之署名乙枚，表示由戊○○背書之意，交付予己○○換票而行使之，致己○○誤信該支票確係經戊○○背書，而陷於錯誤，以渠妻邱鈺祺之支票與之
        換票，乙○○因而取得延期清償之財產上不法利益，足生損害於戊○○及己○○；
  （四）八十九年三月底，在嘉義市某處，於附表編號四所示之支票背面偽簽「甲○○」之署名，表示由甲○○背書之意，並將之交予不知情之己○○，請渠持
        至台中向丙○○換回之前遭退票之支票，取得延期清償之財產上不法利益，
        而行使該偽造之私文書，足生損害於甲○○、己○○及丙○○；
  （五）八十九年二月底，在嘉義市某處，於附表編號五所示之支票背面偽簽「甲○○」之署名，表示係由甲○○背書之意，並交予不知情之己○○以為換票之
        用，取得延期清償之財產上不法利益，而行使之，足生損害於甲○○及己○○；
  （六）八十九年三月間，在嘉義市某處，分別於如附表編號六、七所示之支票背面
        偽簽「許」字，用以表彰係戊○○背書之意，並將該二張支票交付予己○○
        ，而行使該偽造之私文書，足生損害於戊○○及己○○。
    嗣因前開支票均跳票未獲兌現，己○○、丙○○等人始知受騙。
二、案經己○○訴請臺灣嘉義地方法院檢察署檢察官偵查起訴。
    理  由
一、訊據被告乙○○固坦承於右揭時、地，事前未告知證人甲○○、戊○○，以獲得
    其等同意，即在附表所示七張支票背面代簽「戊○○」、「淑敏」、「甲○○」
    、「許」等署名，以表示由證人甲○○、戊○○等人背書之意思，並將該些支票
    持向證人即告訴人己○○調現、換票或持請證人己○○向證人丙○○調現之事實
    ，惟矢口否認有何行使偽造私文書與詐欺取財、詐欺得利之犯行，並辯稱：其事
    前雖未得證人戊○○、甲○○之同意即代為背書，但在公司（元誠企業股份有限
    公司）籌措資金之過程中，戊○○、甲○○等公司股東曾在八十七年十二月十五
    日之會議中，全體同意其於必要時可在支票上代為背書調現，其認為有概括授權
    ，所以，才會在附表所示之支票上代戊○○、甲○○背書，並無偽造文書之故意
    ；附表所示之支票雖均跳票，但其與己○○間尚有金錢糾紛，己○○私吞幫忙調
    現之金錢，相互抵銷之後，其未積欠己○○金錢，且在支票上背書亦出於己○○
    要求，己○○對其代為背書之事亦知情，因此，其並無詐欺之犯行云云。經查，
    被告右揭犯行，業據證人己○○於本院審理時證述甚詳，並有如附表編號六至七
    所示之支票影本附卷及附表編號一至五支票五張扣案可資佐證。被告雖提出前述
    會議記錄原本（經本院扣案，九十三年度保檢字第二二四號）而以前開情詞為辯
    ，扣案之前開會議記錄原本，紙質灰樸，字跡顏色較淡，簽名處墨水有暈開之痕
    跡，堪認非近期制作之文書；加以證人戊○○、甲○○均證稱：曾簽署該會議記
    錄等語，足見該會議記錄原本應係真正，非被告臨訟所偽造。然查：
  （一）被告於本院審理時一再供稱：前開會議記錄係針對另外一位金主要求，為其
        向或透過己○○調現一年多的事，會議不是針對向己○○調現這件事而開，
        是針對另一位金主許瑞景等語（見本院卷第二０七頁），因此，被告可否據
        該會議記錄而認其已受戊○○、甲○○概括授權而為前開背書，實有疑問。
  （二）又證人戊○○、甲○○雖於本院審理時結證稱：因上開會議之故，因此有概
        括授權被告背書調現云云，然查本案自九十一年三月二十六日由台灣嘉義地
        方法院檢察署檢察官收案進行偵查，偵查中檢察官多次傳訊證人戊○○、甲○○，其中戊○○於偵查中證稱：前開支票背書均非其所寫，其不在場，亦
        未同意等語（見九十一年度偵字第二０八二號卷第三九０至三九三頁），不
        僅未曾提及有前開會議，亦未提及有概括授權之事；另證人甲○○、戊○○
        於本案審理中所出具之授權書（見本院卷第四０至四一頁），其立書日期為
        九十二年四月七日，在前開支票背書時間之後，按刑法偽造文書罪之成立，
        只須制作文書之人於制作文書之際，係無制作權且製作內容不實之文書即足
        當之，因此，本院尚難因證人戊○○、甲○○事後之同意而對被告為有利之
        認定；且依據上開授權書之記載，證人甲○○、戊○○表明同意授權背書之
        目的在確認該票據係由公司轉出，無其他用途，此顯與一般票據上背書之概
        念不同，而前開會議記錄之文字為「：：至於金主要求股東背書一事，各股
        東有何意見？因為股東都無法於借款時，陪同到場調現，就授權由乙○○於
        必要時，於客票上背書，但是除公司週轉用之客票或票據外，其餘票據不得
        背書，否則，責任由乙○○自負。」，該會議記錄所指之「背書」意義，又
        與一般票據法上之背書意義相同，二者所指之「背書」意義顯不相同，參酌
        被告自承該會議記錄並非針對本件系爭之支票背書、被告與證人王淑敏於偵
        查中及本院審理之初均未曾提出該會議記錄作抗辯等情，足見前開會議記錄
        所指「背書之概括授權」與本案之支票背書無關，不能因前開會議記錄與證
        人甲○○、戊○○於本院審理之證詞，即認證人甲○○、戊○○對被告有「
        背書之概括授權」。
  （三）被告雖辯稱：本案系爭支票上甲○○、王淑敏之背書，係出於證人己○○要
        求而為云云。惟此為證人己○○於偵、審中迭加否認，而被告復未能舉出積
        極事證以實其說，其所辯尚難採信，被告以偽造背書之支票向證人己○○調
        現，或透過證人己○○調現，其有施用詐術及不法所有或不法得利之意圖甚
        明；即便被告所辯為真，然被告未經證人甲○○、王淑敏同意或授權，即在
        系爭支票上背書，此偽造之背書亦足以使不知情之證人己○○錯估該些支票
        之支付能力，亦難認被告無施用詐術或不法所有、不法得利之意圖。
  （四）另被告雖又辯稱：證人己○○有私吞調現金錢之情，其與證人己○○之債務
        結算並抵銷後，應差不多云云，然刑法詐欺取財、詐欺得利罪均為即成犯，
        本件被告既對系爭支票交付證人己○○後，取得資金與換票等情，供承不諱
        （見本院卷第七六頁），而被告對此確有施用詐術與不法所有或不法得利意
        圖之情，已如前所述，則被告與證人己○○之間債務之糾紛，結算後是否以
        抵銷殆盡等情，並無解於被告詐欺取財與詐欺得利罪之成立。
  （五）綜上所述，本件事證明確，被告犯行，堪以認定。
二、按在支票背面偽造他人之署押，以為背書，其偽造支票背書，在票據法上係表示
    對支票負擔保責任之意思，為法律規定之文書（最高法院七十台上字第二一六二
    號判例意旨參照），是核被告所為係犯刑法第二百十六條、第二百十條之行使偽
    造私文書罪及同法第三百三十九條第一項之詐欺取財罪【犯罪事實一之（一）】
    、第三百三十九條第二項之詐欺得利罪【犯罪事實一之（二）、（三）、（四）
    、（五）】。其中犯罪事實一之（一）所示之詐欺取財犯行、一之（二）、（四
    ）所示之詐欺得利犯行，均係利用不知情之己○○犯之，均應為間接正犯，公訴
    人未論及此，應有誤會。被告於如附表所示支票背面偽造如附表所示偽造戊○○
    、甲○○署名（「戊○○」、「淑敏」、「甲○○」、「許」）之行為，係偽造
    私文書之階段行為，應為偽造私文書所吸收；而其偽造私文書之低度行為，則應
    行使偽造私文書之高度行為吸收，均不另論罪。又其先後多次行使偽造私文書、
    詐欺得利犯行，分別均時間緊接，所犯分別係構成要件相同之罪，顯均係基於概
    括犯意為之，均應依連續犯論以一罪，並均依法加重其刑；又被告連續行使偽造
    私文書、詐欺取財與連續詐欺得利等罪間，有方法結果之牽連犯關係，應依刑法
    第五十五條之規定，從一重之連續行使偽造私文書罪處斷。另公訴人於論罪法條
    雖未論及詐欺得利罪（或誤認為詐欺取財罪），然其既已於起訴事實敘及該些詐
    欺得利之犯罪事實，本院自得加以審理，併此說明。爰審酌被告為一己之便，任
    意偽造他人之簽名，造成戊○○、甲○○等人信用、財產均受有損害，亦因此使
    己○○、丙○○等人受騙，造成其等財產損失，所生之危害非輕，且其在審理過
    程，雖坦承部分犯罪情節，然未見其對上開被害人表示歉意，輕忽其行為對他人
    信用所造成之傷害，犯後態度不佳，其前無犯罪前科，有台灣高等法院被告全國
    前案查註記錄表一份在卷可參等一切情狀，量處如主文所示之刑，以資懲儆。被
    告於附表所示支票背面偽造之「戊○○」、「淑敏」、「甲○○」、「許」等署
    名，均應依刑法第二百十九條之規定宣告沒收。
三、按訊問被告應先告知其「犯罪嫌疑及所犯所有罪名，罪名經告知後，認為應變更
    者，應再告知」，固為刑事訴訟第九十五條第一款所明定，但此立法目的，係在
    使被告得以充分行使其防禦權，避免突襲裁判，以維護程序之公正，俾保障被告
    之權益。然被告若已知悉其涉嫌之犯罪事實及罪名，無礙其防禦權之行使，或事
    實審法院於調查、審理中，已就被告所犯罪名或其應變更罪名之犯罪構成事實，
    對被告加以調查訊問，使被告有辯解之機會，則實質上，與踐行告知之義務無異
    ，對被告防禦權之行使顯無任何妨礙，形式上，縱未告知所犯罪名或變更之罪名
    ，但此單純訴訟程序上之瑕疵，對判決本旨不生任何影響，最高法院九十年度台
    上字第七０九九號判決意旨可資參照。本件被告所犯前開連續詐欺得利犯行部分
    ，雖未經告知被告該罪名。但被告對其有換票之情並不否認，而被告於本院審理
    時否認犯罪，並一再表示未偽造背書以作為詐術行騙，而為前開之辯詞，本院亦
    就被告連續詐欺得利之犯罪構成事實，予被告辯解之機會，並無防礙被告防禦權
    之行使，揆諸上開最高法院判決意旨，應認實質上，與踐行告知之義務無異，對
    被告防禦權之行使顯無任何妨礙，併此敘明。
據上論斷，應依刑事訴訟法第二百九十九條第一項前段，刑法第五十六條、第二百十
六條、第二百十條、第三百三十九條第一項、第二項、第五十五條、第二百十九條，
罰金罰鍰提高標準條例第一條前段，判決如主文。
本案經檢察官朱介斌到庭執行職務
中      華      民      國    九十三    年      七      月     十三     日
                                      臺灣嘉義地方法院刑事第二庭
                                          審判長  法  官  許兆慶
                                                  法  官  黃義成
                  法  官  林坤志
右正本證明與原本無異。
如不服本判決，應於判決送達後十日內向本院提出上訴狀( 應附繕本 )。
中      華      民      國    九十三    年      七      月     十三     日
                                                  書記官  黃意雯
附表：
┌──┬────┬───┬────┬─────┬──────┬─────┐
│編號│ 發票人 │發票日│ 票面金 │付  款  人│ 支 票 號 碼│ 偽造之署 │
│    │        │      │ 額（元 │          │            │ 名       │
│    │        │      │ ）     │          │            │          │
├──┼────┼───┼────┼─────┼──────┼─────┤
│一  │ 丁○○ │89．03│ 198600 │台新國際商│ ＣＩ0000000│ 戊○○   │
│    │        │．20  │        │業銀行嘉義│            │          │
│    │        │      │        │分行      │            │          │
├──┼────┼───┼────┼─────┼──────┼─────┤
│二  │ 吳耿中 │89．06│ 213000 │臺灣省合作│ ＤＵ192741 │ 淑敏     │
│    │        │．10  │        │金庫西台南│            │          │
│    │        │      │        │支庫      │            │          │
├──┼────┼───┼────┼─────┼──────┼─────┤
│三  │ 林柏伸 │89．04│ 186700 │安泰商業銀│ ＢＦ0000000│ 戊○○   │
│    │        │20    │        │行農安分行│            │          │
├──┼────┼───┼────┼─────┼──────┼─────┤
│四  │ 乙○○ │89．05│ 218200 │臺灣土地銀│ ＢＱＢ07337│ 甲○○   │
│    │        │10    │        │行北港分行│ 16         │          │
├──┼────┼───┼────┼─────┼──────┼─────┤
│五  │ 乙○○ │89．05│ 176850 │臺灣土地銀│ ＢＱＢ07377│ 甲○○   │
│    │        │．18  │        │行北港分行│ 20         │          │
├──┼────┼───┼────┼─────┼──────┼─────┤
│六  │ 艾利特 │89．06│ 297260 │第一商業銀│ ＰＡ0000000│ 許       │
│    │ 國際有 │．08  │        │行汐止分行│            │          │
│    │ 限公司 │      │        │          │            │          │
├──┼────┼───┼────┼─────┼──────┼─────┤
│七  │ 張淑慧 │89．06│ 327180 │臺灣中小企│ ＡＷ0000000│ 許       │
│    │        │．23  │        │業銀行復興│            │          │
│    │        │      │        │分行      │            │          │
└──┴────┴───┴────┴─────┴──────┴─────┘
附錄法條：
刑法第二百一十條
偽造、變造私文書，足以生損害於公眾或他人者，處五年以下有期徒刑。
刑法二百十六條：
行使第二百十條至第二百十五條之文書者，依偽造、變造文書或登載不實事項或使登
載不實事項之規定處斷。
刑法第三百三十九條
意圖為自己或第三人不法之所有，以詐術使人將本人或第三人之物交付者，處五年以
下有期徒刑、拘役或科或併科一千元以下罰金。
以前項方法得財產上不法之利益或使第三人得之者，亦同。
前二項之未遂犯罰之。
